【裁判字號】    91,抗,801
【裁判日期】    920108
【裁判案由】    誣告等
【裁判全文】
臺灣高等法院刑事裁定                              九十一年度抗字第八○一號
    抗  告  人
    即  自訴人  甲○○  男四十.
    被      告  乙○○  女三十.
右抗告人因被告誣告等案件，不服臺灣士林地方法院九十一年度自字第九五號，中華
民國九十一年十一月二十五日裁定，提起抗告，本院裁定如左：
    主  文
抗告駁回。
    理  由
一、自訴意旨略以：被告乙○○於民國九十年三月七日上午八時許，騎乘車牌號碼Ａ
    ＺＬ─九三八號重型機車，行經臺北市南港區基隆河旁無名道路基二號疏散門前
    時，因超速追撞抗告人即自訴人甲○○搭載妻小之車牌號碼ＬＤＸ─一五九號重
    型機車，致自訴人左膝蓋前十字韌帶斷裂百分之五十，被告竟反向臺灣士林地方
    法院檢察署檢察官誣告自訴人犯有過失傷害罪，又法院寄發通知單均放置自訴人
    所居住大樓之信箱，且經公告，因而致自訴人名譽受損，因認被告涉有誣告及誹
    謗罪嫌。
二、原裁定意旨略以：按法院或受命法官於自訴案件第一次審判期日前訊問及調查結
    果，如認為案件有刑事訴訟法第二百五十二條至第二百五十四條之情形者，得以
    裁定駁回其自訴，同法第三百二十六條第三項定有明文。被告於臺灣士林地方法
    院檢察署對自訴人提出涉嫌過失傷害之告訴，係認為自訴人當日騎乘機車搭載妻
    與子，屬違規超載，因而機車往右偏向，致被告騎車時緊急煞車並摔倒受傷，認
    為自訴人涉有過失傷害罪嫌，並提出其受傷之照片三張為證等情。而誣告罪之成
    立，以告訴人所訴被訴人之事實必須完全出於虛構為要件，被告與自訴人發生車
    禍一事，並非出於虛構，而自訴人搭載妻小之事實，亦為自訴人所不否認，至於
    自訴人搭載妻小是否為車禍之原因，或自訴人有無偏右之情形，則係該車禍責任
    雙方爭執之內容，被告認自訴人亦有過失之主張，雖為原審法院九十年度交易字
    第二四七號判決所不採，然尚難認為被告具有誣告之故意。至於自訴人所舉法院
    通知單放在其大樓信箱，且會公告一節，實係其住處大樓管理人員之作為，與被
    告無關，並不能認為被告有誹謗之行為或意圖，此外自訴人並未提出其他積極證
    據足資證明被告有何誣告、誹謗之犯行，爰依刑事訴訟法第三百二十六條第三項
    、第二百五十二條第十款之規定，裁定駁回自訴人之自訴。
三、抗告意旨略以：被告涉嫌過失傷害自訴人案件，業經本院以九十一年度交上易字
    第二六二號判決拘役三十日，緩刑二年確定，是被告超速自後追撞自訴人致自訴
    人受傷一事應堪認定，而原審法官於裁定書上僅記載被告騎車緊急煞車摔倒受傷
    ，疑有疏漏撞及被告機車不周全處。又被告並未提出任何公立醫院診斷證明書，
    僅提出三張照片企圖證明其本人亦受傷，原審依該照片即以裁定駁回自訴，尚嫌
    草率。被告超速追撞又逃逸，反而胡打官司亂告狀，自訴人受傷嚴重甚感不服，
    為此提出抗告等語。
四、經查：
（一）被告係認為自訴人當日騎乘機車違規超載其妻與子，因而機車往右偏向，致被
      告騎車緊急煞車而摔倒受傷，而認為自訴人涉有過失傷害罪嫌，而於九十年九
      月六日具狀向臺灣士林地方法院檢察署檢察官提出告訴，經該署以九十年度他
      字第二○一二號案件偵查，觀諸該案刑事告訴狀（影印附於原審卷第四六至四
      九頁）及訊問筆錄（影印附於原審卷第五一至五三頁）綦明。上開事故經臺灣
      士林地方法院檢察署送臺北市車輛行車事故鑑定委員會鑑定結果認：「自訴人
      駕駛ＬＤＸ—一五九號重機車：機車超載行駛」，有該委員會九十一年一月三
      日北鑑審字第九○六○三四六八○○○號鑑定意見書在卷可參（見原審卷第二
      五至二九頁），復送臺北市政府交通局覆議結果亦認：「自訴人駕駛ＬＤＸ—
      一五九號重機車：機車超載行駛」，有九十一年四月八日北市交鑑意字第五八
      ○七號臺北市車輛行車事故鑑定案件覆議意見書在卷足憑（見原審卷第三六至
      三七頁），是自訴人確有違規超載之事實。
（二）而自訴人違規超載是否為被告受傷之原因，雖經臺北市政府交通局九十一年五
      月十六日北市交五字第○九一三一八八九五○○號函認：「有關ＬＤＸ—一五
      九重機車超載行駛是否為相關肇因一節，須視該車乘載三人是否有行車不穩致
      偏向之情事，據卷內資料無法確認該車之動態，如該車因超載致行車不穩而偏
      向，則超載行駛為相關肇因，如該車係正常行駛中被追撞，則超載行駛為一般
      違規」（見原審卷第六一頁）。而檢察官偵查後認為：「被告（即本件自訴人
      ）固有超載行駛之情形，惟是否為本件事故之肇事原因仍應有其他證據以為佐
      證。：：：被告之機車雖有超載情形，惟衡諸常情，年紀約三歲之幼童其體重
      僅約在十至十五公斤，應尚未達足使重型機車於行駛中而重心不穩而偏向之程
      度，且被告之機車係在行駛中自後方遭告訴人（即本件被告）之機車撞及，為
      告訴人所自承，是被告之機車並無因重心不穩而自行倒地之情形，尚難僅因告
      訴人指稱被告騎乘之機車有重心不穩而偏向之情形，即遽認被告騎乘之機車超
      載為本件事故之肇事原因。此外，復查無其他積極證據足認被告有何違反注意
      義務之過失犯行，：：：，應認其犯罪嫌疑不足」，而以九十一年度偵字第七
      二八九號為不起訴處分在案，有該不起訴處分書在卷足參（見本院卷第十四至
      十五頁）。而原審法院九十年度交易字第二四七號判決亦認自訴人超載，於車
      禍之發生尚難認為與有過失，亦有該判決可憑（見原審卷第三四至三五頁）。
      惟本院九十一年度交上易字第二六二號判決則認：「被告之機車當時擦撞之力
      道不大，而告訴人（即本件自訴人）之機車竟因而倒地，衡之常情，可見告訴
      人之機車違規超載致機車重心不穩並使告訴人於突遭事故時反應不靈敏，應亦
      是本件車禍使告訴人受有傷害原因之一。至於被告之機車倒地應係因緊急剎車
      致重心不穩所致」（見本院卷第十一頁），則認自訴人機車超載而重心不穩，
      係自訴人本身受傷之原因之一，而被告之機車倒地，係被告緊急剎車所致。可
      見自訴人之機車是否因超載而重心不穩，並造成被告機車倒地，被告因而受傷
      之原因，屬專業判斷之問題。
（三）而誣告罪之成立，以告訴人所訴被訴人之事實必須完全出於虛構為要件，若有
      出於誤會或懷疑有此事實而為申告，以致不能證明其所訴之事實為真實，縱被
      訴人不負刑責，而告訴人本缺乏誣告之故意，亦難成立誣告罪名，有最高法院
      四十四年台上字第八九二號判例可資參照。自訴人既騎乘機車有超載之事實，
      被告認為由於自訴人騎乘機車違規超載妻小致該機車突然失控偏向，其為閃避
      而緊急煞車摔倒，致左腳踝受傷，自訴人超載應屬導致其受傷之原因而提出告
      訴，則其依本身對於過失原因之判斷提出告訴，自非憑空捏造。況依前述，自
      訴人超載究竟是否為肇事原因之一？鑑定機關未敢遽斷，檢察官、原審法院及
      本院則各依調查結果而有不同認定，益難指被告明知自訴人並無過失而蓄意誣
      指。又被告已陳明：因當時自認倒楣未隨即前往醫院驗傷，故無法提出醫院診
      斷證明書（見原審卷第五二頁），惟已盡力提出三張照片為證（見原審卷第五
      十頁），是尚難以被告無法提出醫院診斷證明書即認被告主觀上有誣告之故意
      。至自訴人抗告意旨指原裁定漏未記載自訴人因被告肇事受傷之事實，惟原審
      係就被告對自訴人提出傷害告訴一事，認定被告並無誣告故意，自無敘及被告
      曾撞及自訴人機車等情之必要。另自訴人雖為證明其曾向值班員警表示肇事者
      企圖逃逸一事，請求調閱車禍時值班人員之對話錄音帶（見原審卷第四十頁）
      ，惟自訴人是否曾向值班員警為前揭表示，與被告誣告罪是否成立並無關係，
      是並無調閱該對話錄音帶之必要。
（四）自訴人雖提出「限時、掛號、報值郵件候投通知單影本」（見本院卷第七頁）
      ，證明法院確實寄發通知單到其住處大樓。按刑法上誹謗罪之成立，除行為人
      主觀上有意圖散布於眾之犯意外，客觀上亦須有傳述指摘之行為，且其所指摘
      或傳述者，足以毀損他人名譽，始足成立。縱自訴人所指法院寄發通知單被人
      放置在被告住處大樓信箱，並曾公告一節屬實，然自訴人僅指稱：「因為法院
      的通知會放在我們大樓的信箱，並且會公告，我認為我收到該通知時對我名義
      （譽）是一種傷害，所以我就是這樣要告被告誹謗」（見原審卷第四十頁），
      被告則於原審稱：那是自訴人自己大樓的事情，以其所居住大樓，是將通知放
      在信箱內，不會貼在公告欄上（見原審卷第六八頁）。則法院寄發之通知，自
      訴人居住之大樓如何收受處理，顯與被告無關，而法院寄發案件通知為訴訟程
      序進行事項，實無將上開程序進行及自訴人大樓處理法院通知情事，均因被告
      認為自訴人應就其受傷結果涉有過失提出告訴，行使其訴訟上權利，而認有損
      及自訴人名譽即遽令被告負何誹謗罪責。
（五）綜上所述，自訴人所指均不足以認定被告涉犯誣告或毀謗罪嫌，此外復查無其
      他積極證據足資證明被告有何自訴人所指上開犯行，被告犯罪嫌疑自屬不足。
五、原審調取相關案卷，認被告犯罪嫌疑不足，裁定駁回自訴人之自訴，經核並無不
    合。自訴人提起抗告，指摘原裁定不當，為無理由，應予駁回。
據上論斷，應依刑事訴訟法第四百十二條，裁定如主文。
中      華      民      國    九十二    年      一      月      八      日
              臺灣高等法院刑事第十一庭
                                  審判長法  官  楊  照  男
                                        法  官  陳  炳  彰
                                        法  官  王  詠  寰
右正本證明與原本無異。
不得抗告。
                                        書記官  駱  麗  君
中      華      民      國    九十二    年      一      月      八      日


司法院資訊處製作；財團法人民間司法改革基金會備份。
